臺灣屏東地方法院刑事判決　　　　　　　 99年度訴字第603號
公　訴　人　臺灣屏東地方法院檢察署檢察官
被　　　告　吳金水
選任辯護人　鍾武雄律師
上列被告因妨害性自主罪案件，經檢察官提起公訴（99年度偵緝
字第157 號）本院判決如下：
    主  文
吳金水對心智缺陷之女子犯強制性交罪，處有期徒刑柒年參月。
又對心智缺陷之女子犯強制性交罪，處有期徒刑柒年肆月。應執
行有期徒刑捌年肆月。
    事  實
一、吳金水與卷內代號00000000之女子（下稱Ａ女，姓名年籍詳
    卷）之祖父相識，因而結識Ａ女。詎吳金水明知Ａ女有中度
    智能障礙，為心智有缺陷之人，竟先後2 次於民國97年4 月
    間，均在其當時位於屏東縣新園鄉○○路195 巷15號居所內
    ，基於對Ａ女強制性交之犯意，違反Ａ女意願，強行壓制Ａ
    女身體，並以其性器進入Ａ女陰道內之方式，對Ａ女強制性
    交得逞2 次。嗣因Ａ女家屬發覺Ａ女懷孕後報警，因而循線
    查悉上情。
二、案經Ａ女訴由屏東縣政府警察局東港分局報請臺灣屏東地方
    法院檢察署檢察官偵查起訴。
    理  由
一、證據能力部分：
  (一)Ａ女警詢時證詞之證據能力：
  1.就Ａ女警詢時之證述，均經本院依職權製作錄音譯文附卷（
    本院卷第116 頁以下參照），並經公訴人、被告及其辯護人
    當庭表示同意以之取代員警製作之筆錄（本院卷第111 頁參
    照），是本院下述引用Ａ女於警詢時之證述，均以本院製作
    之譯文為據，先予敘明。
  2.按被告以外之人於審判外之言詞或書面陳述，除法律有規定
    者外，不得作為證據；被告以外之人於檢察事務官、司法警
    察官或司法警察調查中所為之陳述，與審判中不符時，其先
    前之陳述具有較可信之特別情況，且為證明犯罪事實存否所
    必要者，得為證據，刑事訴訟法第159 條第1 項、第159 條
    之2 分別定有明文。查證人即被害人Ａ女於本院審理時之陳
    述，就其是否曾至被告住處、到過幾次等節，於短時間內接
    連供述未曾到過、到過1 次、到過2 次等，回答顯有不一（
    本院卷第94頁至同頁背面參照），核與其於警詢時之證述顯
    有部分不符，然衡諸證人Ａ女於警詢時明確陳述被告對其為
    強制性交行為，雖於原審審理時所為有關對案情細節部分為
    上揭相異之證述，然證人Ａ女於97年10月2 日先後２次警詢
    筆錄製作之過程，均由社工巫宛玲到場陪同製作，第1 次並
    由警察先詢問其年籍資料後，進而詢問到派出所製作警詢筆
    錄之原因再製作警詢筆錄，無違法或不當取證之情形，是其
    於警詢證述內容之形成，顯係出於自由意志而為證述，應可
    認其於警詢時陳述之內容係本於真意。又其先後2 次警詢時
    間均為97年10月2 日，距離案發時間僅相隔數月，相較於Ａ
    女於99年12月15日至本院證述距案發時已接近3 年，衡諸Ａ
    女為中度智障之人，有其殘障手冊在卷可稽，顯以警詢時記
    憶應較清晰之外，且考量其在製作筆錄時，並無充裕時間權
    衡其陳述之利害得失，且其內容亦較少受他人干預之可能，
    其陳述內容應與案件之真實較為相近。是證人Ａ女於警詢時
    之陳述客觀外部狀況觀察，應有可信性之特別情況；再證人
    Ａ女係唯一在案發現場見聞犯罪事實歷程之證人，其陳述對
    被告是否涉及本案之犯罪事實，對被告之犯罪事實存否當具
    有必要性，是本院認為證人Ａ女於警詢時之陳述與於原審審
    理中所作之證詞略有不符之情形，因證人Ａ女於警詢時所為
    之證述，具有較可信之特別情況，且為證明被告犯罪事實之
    必要，自得採為證據。
  (二)現行刑事訴訟法關於「鑑定」之規定，除選任自然人充當鑑
    定人外，另設有囑託機關鑑定制度。依同法第198 條、第20
    8 條之規定，不論鑑定人或鑑定機關、團體，固均應由法院
    、審判長、受命法官或檢察官視具體個案之需要而為選任、
    囑託，並依第206 條之規定，提出言詞或書面報告，始符合
    同法第159 條第1 項所定得作為證據之「法律有規定」之情
    形。否則所為之鑑定，仍屬傳聞證據。然於司法警察機關調
    查中之案件，為因應實務上，或因量大、或有急迫之現實需
    求，併例行性當然有鑑定之必要者，例如毒品之種類與成分
    、尿液之毒品反應，或者槍彈有無殺傷力等鑑定，基於檢察
    一體原則，得由該管檢察長對於轄區內之案件，以事前概括
    選任鑑定人或囑託鑑定機關、團體之方式，俾便轄區內之司
    法警察官、司法警察對於調查中之此類案件，得即時送請先
    前已選任之鑑定人或囑託之鑑定機關、團體實施鑑定，以求
    時效（法務部92年9 月1 日法檢字第0920035083號函參照，
    刊載於法務部公報第312 期）。此種由檢察機關概括選任鑑
    定人或概括囑託鑑定機關、團體，再轉知司法警察官、司法
    警察於調查犯罪時參考辦理之作為，法無明文禁止，係為因
    應現行刑事訴訟法增訂傳聞法則及其例外規定之實務運作而
    為。本件被告唾液、被害人唾液及被害人之子臍帶、臍帶血
    血經屏東縣政府警察局東港分局逕依上開規定送由內政部警
    政署刑事警察局為鑑定，該局所為之書面鑑定報告即98年2
    月12日刑醫字第0980007233號鑑定書、99年5 月28日刑醫字
    第0990071542號鑑定書，自屬前揭「法律規定」得為證據者
    ，而有證據能力（最高法院96年度臺上字第2860號判決意旨
    參照）。而本院依前揭規定囑託屏安醫院就被害人智識程度
    、精神狀況進行鑑定，該院因而以99年9 月10日屏安醫字第
    0990340 號函檢附該院所為之書面鑑定報告即屏安刑鑑字第
    990804號鑑定報告（本院卷第64頁以下參照），依前揭說明
    ，亦有證據能力，自不待言。
  (三)又性侵害犯罪防治法第10條第1 項「醫院、診所對於被害人
    ，不得無故拒絕診療及開立驗傷診斷書」、第3 項「第一項
    驗傷診斷書之格式，由中央衛生主管機關會商有關機關定之
    」之規定，依同法第11條等相關規定，係為防治性侵害犯罪
    及保護被害人權益，對於被害人驗傷及取證所為之特別規定
    ，其依此項規定所製作之驗傷診斷書，應屬刑事訴訟法第15
    9 條第1 項「法律有規定」之傳聞證據之例外（最高法院95
    年度台上字第5026號判決要旨參照），是本件卷附之安泰醫
    院診斷證明書及安泰醫院受理疑似性侵害事件驗傷診斷書，
    自得為證據。
  (四)按被告以外之人於審判外之陳述，雖不符刑事訴訟法第159
    條之1 至第159 條之4 規定，而經當事人於審判程式同意作
    為證據，法院審酌該言詞陳述或書面陳述作成時之情況，認
    為適當者，亦得為證據；當事人、代理人或辯護人於法院調
    查證據時，知有該法第159 條第1 項不得為證據之情形，而
    未於言詞辯論終結前聲明異議者，視為有前項之同意，該法
    第159 條之5 業已明揭其旨。本件公訴人、辯護人及被告均
    對於被害人即證人Ａ女之身心障礙手冊影本、安泰醫院99年
    5 月27日九九東安醫字第0329號函及其附件病歷等證據，均
    未爭執其證據能力，本院並審酌該證據作成時之情況，認為
    並無不適當者，依上開說明，均認應有證據能力。
二、得心證之理由：
    訊據被告固坦認確有與證人即被害人Ａ女於其住處發生性行
    為之情，惟否認Ａ女有何精神障礙或心智缺陷，及伊有何違
    背其意願之犯行，辯稱：伊與被害人交往中，且自伊與被害
    人認識以來，被害人表現均正常等語，惟查：
  (一)被告雖以前詞置辯，惟究其前後所辯，顯有以下之矛盾及與
    事理不符之處：
  1.關於與Ａ女發生過幾次性行為，被告前於第一次偵訊中供稱
    僅3 次，第二次偵訊中則稱有4 、5 次，其中3 次在其住處
    ，另2 次在外面等語，嗣於第二次準備程序中又改稱共4 次
    ，兩次在住處、兩次在外面等語，再於第一次審理期日改稱
    「被害人第五次與我發生性行為後……」等語，供承共與Ａ
    女有5 次性行為。
  2.關於被害人是否有男友，被告先於第一次偵訊中供稱「我問
    她有無男友，她說有，孩子是別人的」等語，嗣於第二次準
    備程序中再稱「就我認知，我知道她有男友，她說男友住東
    港」等語，但於第一次審判期日則改稱「第五次與被害人發
    生性行為後，她才告訴我她實際上沒有男友」等語。
  3.關於發生性行為後，是否有給Ａ女金錢，被告先於第二次偵
    訊中供稱，僅第二次發生性行為後，有給被告300 元，嗣於
    第一次及第二次準備期日改稱第一次性行為後，給Ａ女300
    元、第二次則給200 元等語，故被告所辯，上述有關與Ａ女
    性交之次數、Ａ女有無男友、性交後有無給錢或給多少錢等
    節，前後所述，顯有矛盾。
  4.被告雖辯稱有與Ａ女交往，2 人為男女朋友關係，故而Ａ女
    同意與其性交等語，但其卻一再供承不知道Ａ女真實姓名，
    已與常理不符；再被告於言詞辯論期日供承於第一次帶Ａ女
    出遊後，即問Ａ女是否愛他，隨即與Ａ女性交等情，衡諸Ａ
    女之智力表現，被告此番辯解，顯與常情有違。
  5.綜上所述，被告之供述既有如上所述之諸多矛盾及違反常理
    之處，自難遽採。
  (二)經查，Ａ女屬中度智能障礙之人，此有中華民國身心障礙手
    冊影本在卷可稽（附於警卷密封袋內）；被告雖始終否認知
    悉Ａ女有何精神障礙或心智缺陷之情，然(1)被告於偵訊中自
    承知道Ａ女每天在家（偵緝卷第38頁參照），則Ａ女當時為
    19 歲 （Ａ女為77年6 月出生），並未工作、亦未就學之情
    形，核與一般同年齡人之情形有別，已屬違常；況被告復自
    認渠當時正與Ａ女交往，並曾與Ａ女聊天出遊，則就此違常
    之情，焉有不加以詢問之理，由是可知，被告稱其不知Ａ女
    精神障礙或心智缺陷之情，已難遽採；(2)依屏安醫院所為前
    開鑑定報告，就Ａ女於鑑定時所表現之客觀狀態記載略以：
    個案表達時語句簡短，有時會答非所問，表達能力有限……
    說話速度稍慢，內容有時前後不一致，常常表示已經不記得
    了；思考流暢度不佳，否認有妄想……個案表達能力有限，
    回應簡短，當向個案確認基本資料時，個案雖能回應卻不完
    整……不知家中門牌，計算自己年齡也算錯，說自己今年20
    歲。個案計算力差，100- 7＝40，不知今天為民國幾年幾月
    幾日，不知今天為星期幾等語（本院卷第66頁至第67頁參照
    ），足認Ａ女平時之外在表現與應對進退，顯有弱於常人，
    即便基本生活事實與四則運算能力亦均欠缺；此部分亦經Ａ
    女到庭證述時，為本院當庭查驗其陳述情形，堪認屬實。被
    告既自承與Ａ女相處非僅片刻，實難就Ａ女前揭情形得以諉
    為不知。由此亦足認被告於案發前，確已知悉Ａ女有智能障
    礙之情形無誤。
  (三)被告於本院審理時坦承與Ａ女於其屏東縣新園鄉住處以陰莖
    插入Ａ女生殖器之方式與Ａ女性交2 次之情（本院卷第20頁
    背面參照），核與證人Ａ女於警詢及本院審理時之證述無違
    ，參以上開內政部警政署刑事警察局就被告與Ａ女之子間之
    DNA 比對結果，認被告與Ａ女之子親子關係之機率為99.999
    9%（偵緝卷第34頁參照），並有前揭安泰醫院病歷資料與診
    斷證明書等在卷可查，足認無誤；是就被告與Ａ女間之性交
    行為應予審究者，在於被告之行為，有無違反Ａ女之意願。
  (四)按告訴人、證人之陳述有部分前後不符，或相互間有所歧異
    時，究竟何者為可採，法院仍得本其自由心證予以斟酌，非
    謂一有不符或矛盾，即認其全部均為不可採信，尤其關於行
    為動機、手段及結果等細節方面，告訴人之指陳，難免故予
    誇大，證人之證言，有時亦有予以渲染之可能，然其基本事
    實之陳述，若果與真實性無礙時，仍非不得予以採信（最高
    法院74年度台上字第1599號判例意旨參照）。經查：
  1.就被告第一次犯行違背Ａ女意願部分：
    被告於本院審理時，於檢察官詰問時，先是證稱並未到過被
    告家中（本院卷第94頁參照），繼而於檢察官詰問到過被告
    家幾次時，又回答：「我到過被告家中1 次」等語（本院卷
    第94頁背面參照）；經檢察官追問：「當時妳說有到過被告
    家中兩次？」等語，則Ａ女又回答：「兩次」等語（同頁參
    照）。足見Ａ女於先後3 個相同之問題，即有3 個不同之回
    答，益徵Ａ女確係中度智能障礙之人，而難期其能始終證述
    如一。故Ａ女之供述前後雖有所矛盾，然不能因而即認Ａ女
    之證述無足採信。而就有無違背其意願部分，Ａ女於本院審
    理時證稱第一次被告並未經過其同意（本院卷第95頁背面參
    照）、「第一次我有說不要」等語（本院卷第96頁參照），
    「（問：被告在他家與妳性交兩次，是否出自妳同意？）沒
    有，我有跟被告說不要……（問：被告脫妳褲子時，妳有無
    拉住褲頭？）有，兩次都有，但被告力氣比較大。」等語（
    本院卷第98頁參照），均就被告第一次犯行確係違背其意願
    一節證述明確，核與警詢時證述有說不要等語無違（本院卷
    第121 頁參照）參諸上揭屏安醫院鑑定報告所示，Ａ女之理
    解、表達與判斷等能力均劣於常人（本院卷第66頁參照），
    且為中度智能障礙之人，是其就第一次被告確係執意違背其
    意願而為之證述，既屬前後一致，自屬難能。
  2.就被告第二次犯行違背Ａ女意願部分：
    證人即被害人Ａ女於第一次警詢時具體證述：「（問：他是
    拿水果給妳之後，叫妳去樓上，還是把妳拖去樓上？）他拖
    上去的。……（問：妳有推他，還是反抗嗎？妳有把他推走
    嗎？）有啊。（問：推不開？）嗯。（問：妳有說不要嗎？
    妳有說不好、不可以嗎？）有啊。（問：說怎樣？）說不可
    以。」等語（本院卷第118 頁、第121 頁參照），於第二次
    警詢時證稱：「（問：妳去他家，又把妳拖進去房間？）嗯
    。（問：又把妳用拖的喔？兩次都用拖的喔？）嗯。嗯。（
    問：他怎麼拖？）用推的。（問：他推妳哪裡？）推去那裡
    。……（問：他是怎樣拖妳去2 樓他的房間？他怎麼把妳拖
    去樓上的？他用手拖妳，還是怎樣？）用推的。」等語（本
    院卷第124 頁、第126 頁參照），均表明被告確有違背其意
    願之犯行，核與Ａ女於本院審理時證稱：「（問：被告在他
    家與妳性交兩次，是否出自妳同意？）沒有，我有跟被告說
    不要，被告沒有說甚麼。（問：被告脫妳褲子時，妳有無拉
    住褲頭？）有，兩次都有，但被告力氣比較大，所以就把我
    褲子脫下。」等語（本院卷第98頁參照）無違，是自Ａ女上
    揭證述可知，如係未違背其意願，被告當無庸施力推、拖Ａ
    女前往其房間，Ａ女亦無由記得其曾經拉住褲頭，僅因被告
    力氣較大而致其褲子仍為被告所脫等情。是應認Ａ女有關被
    告違背其意願之證述，與事實相符。
  (五)況自前揭屏安醫院鑑定報告所示：個案對於性行為之認知因
    為智能不足的緣故有嚴重缺損，也未曾於家中或學校學習到
    相關知識，迄今對性知識的了解仍然十分貧乏等語（本院卷
    第67頁參照），足認Ａ女身心狀況不足以辨識、理解性行為
    之意涵，是Ａ女於前次遭受性侵害後，仍前往被告家中，致
    被告有機可乘而再為侵害犯行，無悖於常理，更無從據此即
    認Ａ女係基於願意與被告發生性行為之意思而前往被告家中
    ，並為有利於被告之認定。
  (六)綜上，本件事證已臻明確，被告先後2 次犯行均洵足認定，
    應依法論科。
三、論罪科刑：
  (一)被告知悉被害人A 女為中度智能障礙之人，仍對之強制性交
    ，故核被告先後2 次所為，均係犯刑法第222 條第1 項第3
    款之加重強制性交罪。
  (二)被告先後2 次犯行之間，時間各異、行為互殊，顯係出自不
    同之犯罪決意，自應予分論併罰。
  (三)爰審酌被告明知被害人為心智有缺陷之人，而對其強制性交
    ，並食髓知味，再為同一犯行，其惡性顯然非輕，又以被告
    原即已結婚生子，對於性行為及可能造成懷孕、生產等後果
    ，當無不知之理，惟於侵害被害人之過程中，猶不思採用避
    孕手段，置被害人身體健康於不顧，更因而導致被害人懷孕
    及墮胎之結果，有安泰醫院前揭病歷資料附卷足稽，事後又
    未加聞問，自行離境他去，足見被告僅為遂一己私慾而侵害
    被害人之情；被告犯後逃匿國外，及至其護照於99年11月20
    日到期前，始於同年間回國，而於高雄國際機場為警逮捕，
    有內政部警政署航空警察局高雄分局通緝案件報告書及被告
    護照影本可查（偵緝卷第1 頁、內政部警政署航空警察局刑
    案偵查卷宗第9 頁參照），被告雖與審理中一再辯稱係至海
    外賺錢以求與被害人方面達成和解，並賠償被害人，然自其
    回國迄今，仍未與被害人方面達成和解，於本院審理時亦僅
    表示願意提出新臺幣（下同）10萬元（其中現金部分僅2 萬
    元，另8 萬元則採用分期方式）作為和解條件，是亦足認渠
    自稱出國賺錢等節，實屬虛妄，而係為逃避相關之法律責任
    ，難認被告確有悔意。惟查被告前無犯罪科刑紀錄，有其臺
    灣高等法院被告前案紀錄表在卷可憑，素行尚佳等一切情狀
    ，分別量處如主文所示之刑，及定其應執行之刑，以示懲儆
    。
據上論斷，應依刑事訴訟法第299 條第1 項，刑法第222 條第1
項第3款、第51條第5款，判決如主文。
本案經檢察官曾士哲到庭執行職務
中    華    民    國   100    年    1     月    19    日
                  刑事第四庭    審判長法  官  莊鎮遠
                                      法  官  蔡玉雪
                                      法  官  李謀榮
以上正本證明與原本無異。
如不服本判決應於收受判決後10日內向本院提出上訴書狀，並
應敘述具體理由；其未敘述上訴理由者，應於上訴期間屆滿後
20日內向本院補提理由書（均須按他造當事人之人數附繕本）
「切勿逕送上級法院」。

中    華    民    國   100    年    1     月    19    日

                                書記官  蔡進吉
附錄本件論罪科刑法條：
中華民國刑法第222條
犯前條之罪而有下列情形之一者，處7 年以上有期徒刑：
一、2 人以上共同犯之者。
二、對未滿14歲之男女犯之者。
三、對精神、身體障礙或其他心智缺陷之人犯之者。
四、以藥劑犯之者。
五、對被害人施以凌虐者。
六、利用駕駛供公眾或不特定人運輸之交通工具之機會犯之者。
七、侵入住宅或有人居住之建築物、船艦或隱匿其內犯之者。
八、攜帶兇器犯之者。
前項之未遂犯罰之。